【裁判字號】    90,訴,1109
【裁判日期】    900829
【裁判案由】    水土保持法
【裁判全文】
高雄高等行政法院判決                              九十年度訴字第一一○九號
                              .
    原      告  甲○○
    被      告  嘉義市政府
    代  表  人  乙○○ 市長
    訴訟代理人  丁○○
                丙○○
                戊○○
右當事人間因水土保持法事件，原告不服行政院農業委員會中華民國九十年二月二十
三日（九○）農訴字第八九○一六二四一八號訴願決定，提起行政訴訟，本院判決如
左：
      主    文
原告之訴駁回。
訴訟費用由原告負擔。
      事    實
甲、事實概要：
    緣原告未先擬具水土保持計畫送主管機關核定，即擅自於嘉義市○○段二二七地
    號國有山坡地從事開挖整地行為，經行政院農業委員會水土保持局於民國（下同
    ）八十九年五月十二日以八九水保利字第八九○九五三九號函請被告查證八十八
    下半年至八十九年度第四次衛星影像變異點情形。經被告於八十九年五月二十九
    日派員勘驗現場，查明屬實，乃以原告違反水土保持法第十三條之規定，依同法
    第二十三條第二項、第三十三條第一項第二款之規定，裁處新台幣（下同）六萬
    元罰鍰，並令立即停工，限期改正，及自第一次處罰之日起二年內，暫停該地之
    開發申請。原告不服，提起訴願，遭決定駁回，遂提起本件訴訟。
乙、兩造聲明：
一、原告聲明求為判決：訴願決定及原處分均撤銷。
二、被告聲明求為判決：駁回原告之訴。
丙、兩造之爭點：
一、原告主張之理由：
（一）查系爭土地係原告繼承祖父在日據時代之國有山坡地，迄今已六十餘年，民國
      五十幾年左右，開始種植柑桔類果樹，為便於農務管理，及配合政府鼓勵水土
      保持政策，防止土壤沖刷，在六十年間即陸續完成平台階段處理，此可由原告
      耕作之該筆農地四周目前仍種植果樹，且平台階段維護良好，可資證明。
（二）次查本案現場約三百二十平方公尺之農地，係遭受八十八年九二一地震及其餘
      震災害影響，原有水土保持所處理之平台階段遭受破壞，乃於八十九年三月間
      雇請挖土機在其上整地施作平台階段整併，亦屬舊有農地水土保持處理之整修
      維謢，並確係作為農業使用，案經財政部國有財產局台灣南區辦事處嘉義分處
      查明屬實，確無水土流失之情形；另台灣嘉義地方法院檢察署亦已偵查終結，
      上開農地無水土流失，且其附近沒有住家及道路，不會造成公共危險等情形。
      其間參差種有柑桔、雜果、椰子、山葯等作物，確係作為農業使用。
（三）被告答辯書內容，以原告引據之行政院農業委員會（下稱行政院農委會）八十
      九年三月三十日八九農林字第八九○○三○三二二號公告修正之「水土保持計
      畫審核及監督要點」第四十條：「已完成水土保持處理與維護良好之農地，實
      施農業經營所必需之整地、開挖植穴、中耕、除草等作業，得免向當地主管機
      關申請核可。」規定，其前提須為已完成水土保持處理與維護良好之農地，始
      得引據辦理一節，原告已完成水土保持處理與善盡維護良好之農地，被告復以
      該農地地形陡峭為由，在未詳加查明情形下，即遽予推斷該農地「未開挖整地
      前係以自然地形利用，並非已完成水土保持處理與維護良好之農地」論處，顯
      與事實不符，難令原告甘服；緣八十八年九二一大地震及其餘震，為不可抗力
      之天然災害，系爭農地正處於嘉義市東方約六公里處，屬於餘震震央地帶，原
      有水土保持所處理之平台階段已日久致遭受破壞，原告基於維謢系爭農地永續
      經營，減少災害，在不得已情況下，實施原平台階段整併，僱用挖土機司機在
      其上整地，並繼績種植山葯等作物，確係作為農業使用，且沒有致水土流失，
      原告在本案處理上已善盡水土保持之維護責任，非如被告所云「係大面積開挖
      整地，並非正常農業經營所要之整地。」
（四）本案既未發生水土流失之結果，其行為即與水土保持法第二十三條第二項、第
      三十三條（起訴狀誤載為第三十條）「致生水土流失」之結果構成要件不符。
      懇請鈞院依照行政院農委會八十九年三月三十日八九農林字第八九○○三○三
      二二號公告修正之「水土保持計畫審核及監督要點」第四十條規定處理，另為
      適法之決定。
二、被告主張之理由：
（一）按水土保持法第二十三條第二項規定：「未依第十二條至第十四條規定之一擬
      具水土保持計畫送主管機關核定而擅自開發者，除依第三十三條規定按次分別
      處罰外，．．．並自第一次處罰之日起兩年內，暫停該地之開發申請」，同法
      第三十三條第一項規定：「有下列情形之一者，處新台幣六萬元以上三十萬元
      以下罰鍰：．．．二、違反第十二條至第十四條規定之一，未先擬具水土保持
      計畫．．」，第十二條：「．．．於山坡地及森林區內從事農、林、漁、牧地
      之開發利用所需之修築農路、開挖、整地或整坡作業，其水土保持義務人應先
      擬具水土保持計畫，送請主管機關核定」，第十三條亦規定：「第八條第一項
      第五款之開發，經營或使用行為，其水土保持義務人應先擬具水土保持計畫，
      送請主管機關核定．．．」，第八條第一項第二、五款規定：「下列地區之治
      理或經營、使用行為，應經調查規劃，依水土保持技術規範實施水土保持之處
      理與維護：．．．二、農、林、漁、牧地之開發利用；五、於山坡地或森林區
      內開發建築用地，或．．．其他開挖整地」。準此，有關山坡地範圍內土地，
      若欲開挖整地，均應先擬具水土保持計畫，送請主管機關核定後，始可為之，
      此乃法所明定。
（二）原告在嘉義市○○段二二七地號國有山坡地（下稱系爭山坡地），未先擬具水
      土保持計畫送請主管機關核定，擅自開挖整地、採取土石等行為，違法情節重
      大，涉嫌違反水土保持法、山坡地保育利用條例、都市計畫法等規定，移送台
      灣嘉義地方法院檢察署偵辦結果不起訴處分；據台灣嘉義地方法院檢察署檢察
      官不起訴處分書所載，原告在系爭山坡地上，開挖整地之事實固不諱言，擅自
      在山坡地開挖整地之行為，．．應由嘉義市政府依權責認定處理，被告遂依水
      土保持法第二十三條第二項、第三十三條規定，處以六萬元罰鍰，並立即停止
      一切非法、開發使用行為，挖填地表儘速恢復農業使用，系爭山坡地自第一次
      處罰處分書送達之日起兩年內，暫停該地之開發申請。
（三）嘉義市自三十八年已公佈全面實施都市計畫，系爭山坡地使用分區編定為動物
      園區，台灣嘉義地方法院檢察署檢察官不起訴處分書（八十九年度偵字第三九
      五七號）引述系爭土地非屬都市計畫地區範圍內之土地，顯與事實不符。
（四）行政院農委會水土保持局八十九年五月十二日八九水保利字第八九○九五三九
      號函請被告查證，嘉義市八十八至八十九年度第四次衛星影像變異點情形，該
      衛星影像攝得日期為八十九年一月八日至三月十日，被告於八十九年五月二十
      九日派員現場調查，現場開挖整地情形嚴重，隆起之高坡地遭挖土機強行切削
      整平，地表大面積裸露，衛星影像變異點攝得日期至被告派員現場調查期間相
      距約三個月，如此長期間之強行削平山坡地，已非正常農業之開發利用，且已
      改變原地形地貌，開挖整地面積亦達三百二十平方公尺，原告於山坡地範圍內
      土地未先擬具水土保持計畫，送請被告核定，即擅自從事大面積改變地形地貌
      之開挖整地行為，顯已違反水土保持法第十二條：「．．於山坡地及森林區內
      從事農、林、漁、牧地之開發利用所需之修築農路、開挖、整地或整坡作業，
      其水土保持義務人應先擬具水土保持計畫，送請主管機關核定」及第十三條：
      「第八條第一項第五款之開發經營或使用行為，其水土保持義務人應先擬具水
      土保持計畫，送請主管機關核定」規定。
（五）依行政院農委會八十九年三月三十日八九農林字第八九○○三○三二二號公告
      修正之「水土保持計畫審核及監督要點」第四十條：「已完成水土保持處理與
      維護良好之農地，實施農業經營所必需之整地、開挖植穴、中耕、除草等作業
      ，得免向當地主管機關申請核可。」規定，其前提須為已完成水土保持處理與
      維護良好之農地，始得據以辦理，惟系爭土地，地形陡峭，原告主張前曾施作
      平台，即為完成水土保持處理與維護良好之農地，顯與事實相違，坡度地形施
      作平台僅為農業經營便利之需，並非完成良善水土保持措施。且該開挖整地係
      大面積進行，並改變地形地貌，已非正常農業經營所必需之整地方式，顯與「
      水土保持計畫審核及監督要點」第四十條規定不符。
（六）台灣嘉義地方法院檢察署檢察官不起訴處分書，不起訴理由已明述，係因沒有
      發生水土流失情形，不會造成公共危險，惟被告擅自在山坡地上開挖整地之行
      為，是否得依相關法令處以罰鍰，應由被告依權責認定處理；據此，原告既經
      檢察官裁定不起訴，自免負刑責責任，惟違反水土保持法第二十三條第二項規
      定甚為明確，被告依水土保持法第二十三條第二項、第三十三條規定，處以六
      萬元之罰鍰，並自第一次罰鍰之日起二年內，暫停該地之開發申請行政處分，
      於法並無不合。
    理    由
一、原告主張：系爭山坡地係種植柑桔類果樹，為便於農務管理、水土保持，在六十
    年間即陸續完成平台階段處理，其中約三百二十平方公尺之農地，因受九二一地
    震影響，原有水土保持所處理之平台已遭受破壞，故又在其上整地施作平台階段
    整併，此屬舊有農地水土保持處理之整修維護，且確係作為農業使用，又無水土
    流失之情，附近亦無住家、道路，無公共危險之虞。系爭農地原告已完成水土保
    持處理，與善盡維護良好之責，非如被告所謂「該農地未開挖整地前係以自然地
    形利用，並非已完成水土保持處理與維護良好之農地」，故系爭山坡地可引用行
    政院農委會八十九年三月三十日八九農林字第八九○○三○三二二號公告修正之
    「水土保持計畫審核及監督要點」第四十條之規定，得免向當地主管機關申請核
    可。本案又未生水土流失之結果，即與水土持法第二十三條第二項、第三十條「
    致生水土流失」之構成要件不符等語；被告則以：據台灣嘉義地方法院檢察署檢
    察官不起訴處分書所載，原告在系爭山坡地上，開挖整地之事實固不諱言，其擅
    自在山坡地開挖整地之行為，應由被告依權責認定處理。又山坡地範圍內土地，
    若欲開挖整地，依有關規定，均應先擬具水土保持計畫，送請主管機關核定後，
    始可為之，系爭山坡地於八十九年五月二十九日被告派員現場調查，現場開挖情
    形嚴重，改變原地形地貌，已非正常農業之開發利用，被告予以裁罰，並無不當
    等語，資為抗辯。
二、按「公、私有土地之經營或使用，依本法應實施水土保持處理與維護者，該土地
    之經營人、使用人或所有人，為本法所稱之水土保持義務人。」「下列地區之治
    理或經營、使用行為，應經調查規劃，依水土保持技術規範實施水土保持之處理
    與維護：．．．五、於山坡地或森林區內開發建築用地或設置公園、墳墓、遊憩
    用地、運動場地或軍事訓練場、堆積土石、處理廢棄物或其他開挖整地。」「第
    八條第一項第三款至第四款之開發或使用行為，以及山坡地及森林區內從事農、
    林、漁、牧地之開利發利用所需之修築農路、開挖、整地或整坡作業，其水土保
    持義務人應先擬具水土保持計畫，送請主管機關核定，．．」「第八條第一項第
    五款之開發，經營或使用行為，其水土保持義務人應先擬具水土保持計畫，送請
    主管機關核定．．．」「未依第十二條至第十四條規定之一擬具水土保持計畫送
    主管機關核定而擅自開發者，除依第三十三條規定按次分別處罰外，主管機關應
    令其停工，得沒入其設施及所使用之機具，強制拆除及清除其工作物，所需費用
    ，由經營人、使用人或所有人負擔，並自第一次處罰之日起兩年內，暫停該地之
    開發申請。．．．」「有下列情形之一者，處新台幣六萬元以上三十萬元以下罰
    鍰．．．二、違反第十二條至第十四條規定之一，未先擬具水土保持計畫或未依
    核定計畫實施水土保持之處理與維護者，或違反第二十三條規定，未在規定期限
    內改正或實施仍不合水土保持技術規範者。．．」分別為水土保持法第四條、第
    八條第一項第五款、第十二條第一項、第十三條第一項、第二十三條第二項、第
    三十三條第一項第二款所明定。
三、經查，系爭嘉義市○○段二二七地號土地為國有山坡地，原告係該土地之使用人
    ，其於八十九年三月間在系爭山坡地開挖整地，並未先擬具水土保持計晝送請主
    管機關核定，此為兩造所不爭執，堪信為真實。原告雖主張本案現場約三百二十
    平方公尺之農地，係遭受八十八年九二一地震及其餘震災害影響，原有水土保持
    所處理之平台階段遭受破壞，乃於八十九年三月間雇請挖土機在其上整地施作平
    台階段整併，亦屬舊有農地水土保持處理之整修維謢，並確係作為農業使用云云
    ，惟據證人即被告所屬建設局技士丙○○於本院調查中到庭證稱：八十九年五月
    二十九日勘查時，現場原屬山坡地，但是開發後割出一個平坦的平台形狀，面積
    大約是三百二十平方公尺，地上尚未從事任何農作物，看不出來開發目的為何等
    語，並有現場照片四張附於原處分卷內可稽，又依現場照片所示，原告開挖之位
    置係山坡地，且地表裸露並未作種稙農作物，尚難認原告開挖整地之目的係作為
    農業使用。縱認係作農業使用，依上開水土保持法第十二條第一項之規定，原告
    仍應先擬具水土保持計畫送請主管機關核定，是原告上開主張，不足為取。
四、原告雖又訴稱：系爭山坡地原告之前已完成水土保持處理，與善盡維護良好之責
    ，故系爭山坡地可引用行政院農委會公告修正之「水土保持計畫審核及監督要點
    」第四十條之規定，得免向當地主管機關申請核可云云，並提出嘉義縣政府發放
    構築水土保持設補助款予其父張盛煌之通知書影本三紙為憑，惟依行政院農委會
    八十九年三月三十日八九農林字第八九○○三○三二二號公告修正之「水土保持
    計畫審核及監督要點」第四十條規定：「已完成水土保持處理與維護良好之農地
    ，實施農業經營所必需之整地、開挖植穴、中耕、除草等作業，得免向當地主管
    機關申請核可。」，其前提須為已完成水土保持處理與維護良好之農地，始得據
    以辦理，惟系爭山坡地之使用，原告從未提出水土保持計劃送交主管機關核定，
    已據被告陳明在卷。而原告所提出之通知書影本三紙，係嘉義縣政府於五十七年
    間所核發，迄今已有三十餘年，且係補助原告之父張盛煌在嘉義縣盧厝紅毛埤段
    三之五九、三之六七、三二七之二五號自耕坡地構築水土保持之款項，尚難證明
    係與本案原告使用嘉義市○○段二二七號國有山坡地有關，縱認該通知書所述之
    土地包括市地重劃前之系爭山坡地，此僅足證明系爭山坡地於三十餘年前有完成
    水土保持之設施，然原告既稱系爭山坡地，係遭受八十八年九二一地震及其餘震
    災害影響，原有水土保持所處理之平台階段遭受破壞，乃僱工整地云云，足見系
    爭山坡地於原告開整地之前，已遭九二一地震破壞，並非已完成水土保持處理與
    維護良好之農地，自不符合上述「水土保持計畫審核及監督要點」第四十條之規
    定，而得免向當地主管機申請核可，是原告此部分所訴，亦非可採。
五、又水土保持法第二十三條第二項、第三十三條第一項第二款之規定，分別以「未
    依第十二條至第十四條規定之一，先擬具水土保持計書送主管機關核定而擅自開
    發者」「違反第十二條至第十四條規定之一，未先擬具水土保持計畫」為處罰要
    件，係屬行為犯，只要違反此一規定，即科以行政罰，並不以發生水土流失之結
    果為必要；此與同法第三十三條第三項之規定，以致生水土流失或毀損水土保持
    之處理與維護設施之結果為必要，係屬實害犯，違反者應負刑事責任，二者之構
    成要件有所不同，未可混為一談。查本件被告係依水土保持法第二十三條第二項
    及第三十三條第一項第二款之規定，予以裁處原告行政科罰，並非依第三十三條
    第三項之規定，以原告之行為致生水土流失，而予以處罰，此觀之原處分書甚明
    ，是原告主張本案既未發生水土流失之結果，則行為即與水土保持法第二十三條
    第二項、第三十三條「致生水土流失」之構成要件不符，不應受罰云云，顯有誤
    會，併予敘明。
六、綜上所述，原告之主張，既不足採，從而，被告以原告未先擬具水土保持計畫送
    主管機關核定，擅自於系爭山坡地從事開挖整地之行為，係違反水土保持法第十
    三條之規定，乃依同法第二十三條第二項、第三十三條第一項第二款之規定，裁
    處罰鍰六萬元，並令立即停工，限期改正，及自第一次處罰之日起二年內，暫停
    該地之開發申請，揆諸上開法條之規定，洵無違誤，訴願決定予以維持，亦無不
    合，原告起訴求予撤銷，為無理由，應予駁回。
據上論結，本件原告之訴為無理由，依行政訴訟法第一百九十五條第一項後段、第九
十八條第三項前段，判決如主文。
中      華      民      國      九十    年      八      月    二十九    日
                                高雄高等行政法院第一庭
                                            審判長法官  陳光秀
                                            法      官  楊惠欽
                                            法      官  呂佳徵
右為正本係照原本作成。
如不服本判決，應於送達後二十日內，向本院提出上訴狀並表明上訴理由，如於本判決
宣示後送達前提起上訴者，應於判決送達後二十日內補提上訴理由書（須按他造當事人
人數附繕本）。
中      華      民      國      九十    年      八      月    二十九    日
                                            法院書記官  周良駿


司法院資訊處製作；財團法人民間司法改革基金會備份。
